臺灣臺北地方法院刑事判決　　　　　　　95年度訴字第1244號
公　訴　人　臺灣臺北地方法院檢察署檢察官
被　　　告　甲○○
上列被告因商業會計法等案件，經檢察官提起公訴（95年度偵緝
字第64號），因被告於準備程序中就犯罪事實為有罪之陳述，經
本院合議庭裁定由受命法官獨任進行簡式審判程序審理，本院判
決如下：
    主  文
甲○○共同連續商業負責人，以明知為不實之事項，而填製會計
憑證，處有期徒刑肆月，如易科罰金，以銀元參佰元即新臺幣玖
佰元折算壹日。
    事  實
一、甲○○明知自己無財力或專業能力得以成立公司擔任負責人
    ，且營業人應依銷售貨物或勞務之實際情況，據實開立統一
    發票，竟基於以不正方法幫助他人逃漏稅捐之概括犯意，於
    民國92年1 月16日提供自己之身分證予真實姓名、年籍不詳
    之人，成立政路企業有限公司（址設：臺北市○○區○○路
    135 號，下稱政路公司），為稅捐稽徵法之納稅義務人及商
    業會計法之商業負責人後，明知政路公司於92年1月至4月間
    並無進貨與銷貨之事實，竟虛開不實統一發票16紙，金額共
    計新台幣（下同）2,203萬1,000元，予威展實業有限公司、
    味生素實業有限公司、東官實業股份有限公司（下稱威展等
    三家公司）充當進項憑證，並經各該公司負責人持往申報扣
    抵進項稅額，而扣抵銷項稅額，幫助威展等三家公司逃漏營
    業稅共計101萬1,550元，足生損害於稅捐稽徵機關課稅之公
    平及正確性。
二、案經財政部臺北市國稅局移送臺灣臺北地方法院檢察署檢察
    官偵查起訴及移送併辦。
    理  由
一、認定事實之證據與理由：
    訊據被告甲○○對於上揭犯罪事實均坦承不諱，且有路政公
    司設立登記資料、財政部臺北市國稅局查緝案件稽查報告書
    、營業稅稅籍資料查詢作業表、專案申請調檔統一發票查核
    名冊與清單、進銷交易明細表、營業人銷售額與稅額申報書
    及臺北國際商業銀行西門分行95年5 月16日函文檢附路政公
    司籌備處開戶資料等件在卷可憑，顯見被告任意性之自白，
    有上述各項證據足資佐證，堪認與事實相符，可以採信。是
    本件事證明確，被告擔任商業負責人而填製不實統一發票交
    予威展等三家公司，又幫助上開公司逃漏營業稅捐之犯行，
    堪以認定，應予依法論罪科刑。
二、論罪科刑之依據：
  (一)查被告行為後，商業會計法於95年5 月24日修正公布全文83
    條，並自公布日施行；刑法亦於94年1月7日修正通過，於94
    年2月2日公布，於95年7月1日施行，其中刪除刑法第56條，
    並修正第2 條、第28條、第31條、第41條、第47條、第55條
    等規定；罰金罰鍰提高標準條例第2條亦於95年5月17日修正
    刪除。按行為後法律有變更者，適用行為時之法律，但行為
    後之法律有利於行為人者，適用最有利於行為人之法律，現
    行刑法第2條第1項訂有明文。此條規定乃與刑法第1 條罪刑
    法定主義契合，而貫徹法律禁止溯及既往原則，係規範行為
    後法律變更所生新舊法律比較適用之準據法，是刑法第2 條
    本身雖經修正，但刑法第2 條既屬適用法律之準據法，本身
    尚無比較新舊法之問題，應一律適用裁判時之現行刑法第2
    條規定以決定適用之刑罰法律，先予辨明。又以本次刑法修
    正之比較新舊法，應就罪刑有關之共犯、未遂犯、想像競合
    犯、牽連犯、連續犯、結合犯，以及累犯加重、自首減輕暨
    其他法定加減原因（如身分加減）與加減例等一切情形，綜
    其全部罪刑之結果而為比較（最高法院95年5 月23日95年度
    第8次刑庭會議決議可資參照）。經查：
  (1)商業會計法第71條第1款規定於95年5月24日修正前、後，構
    成要件並無更動，但原規定之法定刑為「5 年以下有期徒刑
    、拘役或科或併科新臺幣15萬元以下罰金」，修正後提高為
    「5 年以下有期徒刑、拘役或科或併科新臺幣60萬元以下罰
    金」，是比較修正前、後之法條規定，自以舊法之規定對於
    被告較為有利。
  (2)刑法第56條連續犯之規定業於94年2月2日修正公布刪除，是
    於新法修正施行後，被告擔任路政公司公司負責人，與姓名
    、年籍不詳之人共同多次填製不實會計憑證之犯行，即須分
    論併罰。此刪除雖非犯罪構成要件之變更，但顯已影響行為
    人刑罰之法律效果，自屬法律有變更，依新法第2條第1項規
    定，比較新、舊法結果，仍應適用較有利於被告之行為時法
    律即舊法論以連續犯。
  (3)按被告行為後，刑法第55條後段之牽連犯規定亦於94年2月2
    日修正公布刪除，是於新法修正施行後，被告擔任路政公司
    負責人而共同填製不實會計憑證及幫助威展等三家公司營業
    人逃漏稅捐等二犯行，即須分論併罰。比較新舊法之規定，
    修正後之規定對於被告較為不利，依刑法第2條第1項之規定
    ，自應適用行為時且較有利於被告之法律，即修正前刑法第
    55條後段之規定，從較重之一罪予以論處。
  (4)綜此，本院經綜合上述各條文修正前、後之比較，揆諸前揭
    最高法院決議及修正後刑法第2條第1項前段、後段規定之「
    從舊、從輕」原則，自應適用被告行為時之法律，即修正前
    刑法之相關規定及罰金罰鍰提高標準條例第1條前段、第2條
    規定，予以論處。
  (二)按統一發票乃商業會計法第15條第1 款所列之原始憑證，屬
    商業會計憑證之一種，被告幫助為商業之負責人，明知不實
    之事項而予填製按統一發票係營業人依營業稅法規定於銷售
    貨物或勞務時，開立並交付予買受人之交易憑證，足以證明
    會計事項之經過，應屬商業會計法所稱之會計憑證，且商業
    會計法第71條第1 款以明知為不實之事項，而填製會計憑證
    之罪，原即含有業務上登載不實之本質，應逕論以商業會計
    法第71條第1款之罪（最高法院87年度臺非字第389號判決、
    85年度臺上字第3145號判決可資參照）。核被告係路政公司
    之商業負責人，任由不詳人員以路政公司名義，填製不實內
    容之統一發票交予威展等三家公司營業人之行為，係犯95年
    5月24日修正前商業會計法第71條第1款商業負責人填製不實
    會計憑證罪。又被告僅擔任路政公司名義上負責人，而對其
    後威展等三家公司營業人持路政公司所開立之不實發票用以
    申請申報營利事業所得稅之犯行，提供助力，故被告與該各
    公司間，並無共同實施逃漏稅捐之犯意聯絡或行為分擔，亦
    即被告所實施者，非屬逃漏稅捐罪之構成要件行為，應為幫
    助犯。是核被告此部分所為，係犯稅捐稽徵法第43條第1項
    幫助他人逃漏稅捐罪。而被告與該姓名、年籍不詳之人員間
    ，有犯意聯絡及行為分擔，為共同正犯，其中填製不實會計
    憑證部分，該姓名、年籍不詳之人員係無身分之人而與有商
    業負責人身分之被告共同實施犯罪，為身分犯，該人員依修
    正前刑法第31條第1 項之規定，亦應為共同正犯。又被告與
    該不詳姓名年籍、人員先後共同多次填製不實統一發票會計
    憑證並幫助各該公司營業人逃漏營業稅捐等犯行，均係時間
    緊接，犯罪手法相同且觸犯構成要件相同之罪名，顯係基於
    概括犯意反覆而為，均為連續犯，應依94年2月2日修正前刑
    法第56條之規定，分別論以連續填製不實會計憑證一罪及連
    續幫助逃漏稅捐一罪。另被告所犯共同連續幫助逃漏稅捐罪
    及共同連續登載不實會計憑證罪間，有方法、目的之牽連關
    係，應依修正前刑法第55條後段規定，從較重之共同連續填
    載不實會計憑證罪處斷。
  (三)爰審酌：(1)被告因僅有國中學歷，智識程度非高，始同意具
    名擔任虛設行號負責人之犯罪動機、目的及手段；(2)被告供
    姓名、年籍不詳之人得以該虛設行號開立統一發票予威展等
    三家公司各納稅義務人虛列進項支出，俾便其等逃漏營業稅
    ，影響主管機關稅捐稽徵之正確性，所虛開統一發票金額及
    幫助他人逃漏稅金額鉅大之危害；(3)被告於警詢、偵訊時均
    未坦承，於本院審理時始坦承犯行，態度尚佳，非無悔悟之
    心，以及參與本件犯罪之主導性非高等一切情狀，量處如主
    文所示之刑。又查94年2月2日修正公布前刑法第41條第1 項
    前段規定：「犯最重本刑為5 年以下有期徒刑以下之刑之罪
    ，而受6 個月以下有期徒刑或拘役之宣告，因身體、教育、
    職業、家庭之關係或其他正當事由，執行顯有困難者，得以
    1元以上3元以下折算1日，易科罰金」，且依95年5月17日修
    正前罰金罰鍰提高標準條例第2 條規定，就其原定數額提高
    為1百倍折算1日，則被告行為時之易科罰金折算標準，應以
    銀元3百元折算1日，經折算為新臺幣後，應以新臺幣9 百元
    折算為1日；再依94年2月2日修正公布之刑法第41條第1項前
    段則規定：「犯最重本刑為5 年以下有期徒刑以下之刑之罪
    ，而受6個月以下有期徒刑或拘役之宣告者，得以新臺幣1千
    元、2千元或3千元折算1 日，易科罰金」，是比較修正前後
    之易科罰金折算標準，以94年2月2日修正公布前之刑法規定
    ，較有利於被告，則應依刑法第2條第1項前段，適用修正前
    刑法第41條第1 項前段定其易科罰金之折算標準及銀元折算
    新臺幣之標準，以示懲儆。
據上論斷，應依刑事訴訟法第273條之1、第299條第1項前段，95
年5月24日修正前商業會計法第71條第1款，稅捐稽徵法第43條第
1項，刑法第2條第1項前段、第11條前段、第28條、第31條第1項
，修正前刑法第56條、第55條後段、第41條第1項前段，現行法
規所定貨幣單位折算新臺幣條例第2條，判決如主文。
本案經檢察官於知慶到庭執行職務。
中　　華　　民　　國　　96　　年　　2　　月　　5　　日
                          刑事第六庭  法　官　林孟皇
本正本證明與原本無異。
如不服本判決，應於判決送達後10日內，向本院提出上訴狀。
                                      書記官  宋德華
中　　華　　民　　國　　96　　年　　2　　月　　5　　日
附錄本案論罪科刑法條全文：
95年5月24日公布前商業會計法第71條
商業負責人、主辦及經辦會計人員或依法受託代他人處理會計事
務之人員有左列情事之一者，處五年以下有期徒刑、拘役或科或
併科新台幣十五萬元以下罰金：
一、以明知為不實之事項，而填製會計憑證或記入帳冊者。
二、故意使應保存之會計憑證、帳簿報表滅失毀損者。
三、意圖不法之利益而偽造、變造會計憑證、帳簿報表內容或撕
    毀其頁數者。
四、故意遺漏會計事項不為記錄，致使財務報表發生不實之結果
    者。
五、其他利用不正當方法，致使會計事項或財務報表發生不實之
    結果者。
稅捐稽徵法第43條
教唆或幫助犯第四十一條或第四十二條之罪者，處三年以下有期
徒刑、拘役或科新台幣六萬元以下罰金。
稅務人員、執行業務之律師、會計師或其他合法代理人犯前項之
罪者，加重其刑至二分之一。
稅務稽徵人員違反第三十三條規定者，除觸犯刑法者移送法辦外
，處1萬元以上五萬元以下罰鍰。
